最高法院民事判決　　　　　　　　　　　　　　　　　九十一年度台上字第五三號
　　上　訴　人　甲○○
　　訴訟代理人　陳銘鴻律師
　　被 上訴 人　乙○○
右當事人間請求所有權移轉登記事件，上訴人對於中華民國八十九年五月二日台灣高
等法院台南分院第二審判決（八十八年度上字第二六五號），提起上訴，本院判決如
左：
    主  文
上訴駁回。
第三審訴訟費用由上訴人負擔。
    理  由
本件被上訴人主張：上訴人於民國八十年九月一日向伊承租坐落台南縣麻豆鎮○○段
六四二之五地號、六四二之六地號等二筆空地（下稱系爭土地），租賃期間自八十年
九月一日起至八十五年八月三十一日止。兩造簽訂之房屋租賃契約第三條約定：「租
賃物之週圍現有空地部分，乙方（即上訴人）得建築房屋或添設其他工作物。在合約
第四年起，地上物歸屬甲方（即被上訴人）所有」。上訴人於簽約後，在系爭土地上
興建門牌台南縣麻豆鎮小埤里苓子林一八之一號鋼鐵造二層樓房（下稱系爭房屋）。
依上開房屋租賃契約第三條約定，系爭房屋在租賃契約存在之第四年起即歸屬伊所有
，惟經伊多次催促，上訴人仍未依約將系爭房屋之所有權移轉登記於伊等情。爰求為
命上訴人將系爭房屋所有權移轉登記於伊之判決。
上訴人則以：被上訴人並無任何建物出租於伊，本件租賃契約之租賃標的物欄所載「
……及其上之建物」，該六字係被上訴人事後所填，且特別約定事項第三條後段，手
寫「在合約第四年起地上物歸屬甲方」等字樣，係被上訴人所偽造，其字尾所蓋印文
，並非伊所有等語。資為抗辯。
原審審理結果，以：查，本件被上訴人主張之事實，業據其提出房屋租賃契約、建築
改良物登記簿謄本及照片各一件（均影本）為憑，並經證人王相懿結證明確，堪信為
真實。上訴人雖否認租賃契約之承租人簽名之真正。然上訴人於第一審台灣台南地方
法院（下稱台南地院）八十八年四月十九日言詞辯論期日自陳：第三條所書寫部分，
當時並無約定，房屋租賃契約「甲○○」三字係伊所簽，但印章非伊所蓋等語；又台
南地院新營簡易庭受理八十七年度營調字第四一八號，兩造間請求辦理建築物「過戶
」民事調解事件，上訴人於八十七年十月二十八日調解程序期日，經承辦法官提示該
租賃契約時，上訴人僅陳稱：印章非伊所有等語。此外，兩造前因上訴人積欠被上訴
人租金及房屋稅糾紛，經台南縣麻豆鎮調解委員會調解成立，由上訴人及訴外人林志
山共同交付四十萬元等情，此亦有台南縣麻豆鎮調解委員會八十五年民調字第一○一
號調解事件卷宗可參。是上訴人於台南地院新營簡易庭受理八十七年度營調字第四一
八號，及本件第一審審理時，均未否認租賃契約上，上訴人署押部分為真正，甚且上
訴人自始並未否認與被上訴人簽訂租地建屋契約之事實。足見上訴人辯稱，並未於租
賃契約上簽名，亦未見過租賃契約云云，核係事後飾卸之詞，不足採信。再者，系爭
房屋租賃契約特別約定事項，固係以打字方式印就之定型化約定條款，惟其中有多處
增刪原有條款，於增刪處，均以兩造之印章同時加蓋其上其中第三條打字部分文字為
：「租賃物之週圍現有空地部分，乙方（按即上訴人）得建築房屋或添設其他工作物
」，其下則以手寫方式，記載「在合約第四年起，地上物歸屬甲方（按即被上訴人）
所有」乙節，此有被上訴人提出之房屋租賃契約原本可證，上訴人雖否認租賃契約上
其印文為真正，然其於八十八年八月二十七日行準備程序時，到場當庭捺印之圓型印
文，經與該租賃契約原本上之上訴人圓型印文比對結果，不論於筆畫、文字粗細、筆
勢等等，均大致相符。另證人王相懿亦結證稱：本件租賃契約手寫部分係伊所書寫者
，伊有蓋雙方印章，伊將兩造意見整理後寫出，彼等前即有約定……，伊曾朗讀於在
場者聆聽，當時現場無人發問，雙方都有簽名等語明確。綜上所述，堪認兩造簽訂之
租地建屋租賃契約第三條既已明定，上訴人所建地上物自合約第四年起，歸屬出租人
（即被上訴人）所有，上訴人屆期不履行契約，移轉地上房屋之所有權於被上訴人，
則被上訴人本於履行契約之法律關係，請求上訴人應將系爭房屋所有權移轉登記於伊
，於法有據，應予准許云云。為其心證之所由得，並說明無庸將租賃契約書送請鑑定
及其餘攻擊防禦方法不予審酌之理由，爰將第一審所為上訴人敗訴之判決予以維持，
駁回上訴人之上訴，經核於法洵無違誤。上訴論旨，就原審取捨證據、認定事實暨解
釋契約之職權行使，指摘原判決違背法令，求予廢棄，非有理由。末查，上訴人提出
台灣台南地方法院查封函、建物登記簿謄本主張系爭房屋已被查封，已達給付不能之
狀態云云，核屬上訴第三審後所提出之新事實、新證據，本院依法不予斟酌，併此說
明。
據上論結，本件上訴為無理由。依民事訴訟法第四百八十一條、第四百四十九條第一
項、第七十八條，判決如主文。
中      華      民      國    九十一    年      一      月      十      日
                              最高法院民事第五庭
                                  審判長法官  朱  錦  娟
                                        法官  顏  南  全
                                        法官  蘇  達  志
                                        法官  許  澍  林
                                        法官  陳  碧  玉
      右正本證明與原本無異
                                              書  記  官
中      華      民      國    九十一    年      一      月    二十一    日
